【裁判字號】    98,台上,5500
【裁判日期】    980924
【裁判案由】    常業重利
【裁判全文】
最高法院刑事判決            九十八年度台上字第五五００號
上  訴  人  台灣高等法院檢察署檢察官
上  訴  人
即  被  告  乙○○
選任辯護人  楊國宏律師
上  訴  人
即  被  告  甲○○
選任辯護人  馮志剛律師
被      告  丙○○
上列上訴人等因被告等常業重利案件，不服台灣高等法院中華民
國九十六年三月二十二日第二審判決（九十五年度上訴字第一四
五六號，起訴案號：台灣台北地方法院檢察署九十三年度偵字第
七一八六號），提起上訴，本院判決如下：
    主  文
上訴駁回。
    理  由
按刑事訴訟法第三百七十七條規定，上訴於第三審法院，非以判
決違背法令為理由，不得為之。是提起第三審上訴，應以原判決
違背法令為理由，係屬法定要件。如果上訴理由書狀並未依據卷
內訴訟資料，具體指摘原判決不適用何種法則或如何適用不當，
或所指摘原判決違法情事，顯與法律規定得為第三審上訴理由之
違法情形，不相適合時，均應認其上訴為違背法律上之程式，予
以駁回。本件原審審理結果，認為上訴人乙○○提供資金，由上
訴人甲○○對外招攬、接洽貸款予原判決附表（下稱附表）二所
載李建成等三十七人（其中加註＊者，係持「」內之證件名義人
借款）並收取與原本顯不相當之利息，被告丙○○則依指示幫助
匯款、作帳、統計資料等犯行明確，因而撤銷第一審科刑之判決
，經比較刑法新舊規定後，改判仍論處乙○○、甲○○以共同乘
他人急迫貸以金錢，而取得與原本顯不相當之重利為常業（甲○
○，累犯）罪刑，丙○○則為該罪之幫助犯。已綜核全部證據資
料，敘明其調查、取捨證據之結果及憑以認定犯罪事實之心證理
由，並就其等否認之供詞及所辯各語認非可採，予以論述指駁。
從形式上觀察，並無足以影響判決結果之違背法令情形存在。乙
○○上訴意旨略稱：伊僅係甲○○之資金貸與者，並收取一分利
息，非俗稱之金主，亦未與貸款人接觸，不知甲○○經營之放貸
業務，無與之具犯意聯絡及行為分擔等語。甲○○上訴意旨略以
：原判決就證人丁○○、謝晴智、胡博方、藍世勛、李建成、楊
世清、林煌彬、蔡家平、劉秉松、葉炫坤等人於審判中所為有利
於上訴人之證詞不採，未說明不予採納理由，有理由不備等詞。
檢察官上訴意旨略稱：(一)、證人李建成、葉步宏、吳僑都、姚德
瑋、楊世清、葉坤炫、楊重光等人之證述，與甲○○之供詞未盡
一致，原判決關於附表二各借款人借款之時間、金額、利率、擔
保物等之認定，概以扣案證物、帳冊為據，有證據上之理由矛盾
，復未說明認定被告等人因本件犯罪所得有若干，及有收取與原
本顯不相當之利息之理由，併有判決不備理由之違法；(二)、第一
審檢察官於補充理由書已敘及曾祝華、黃仕整借款事實，原判決
就此未併為判決，有已受請求事項未予判決之違法；又原判決未
說明附表二中標示＊「」者，如何證明其為成年人，亦有疏漏等
語。
惟查：(一)、共同正犯，係共同實行犯罪行為之人，在共同意思範
圍內，各自分擔犯罪行為之一部，相互利用他人之行為，以達其
犯罪之目的，其成立不以全體均行參與實行犯罪構成要件之行為
為要件。故共同正犯間，非僅就其自己實行之行為負其責任，在
犯意聯絡之範圍內，對於共同正犯所實行之行為，亦應共同負責
。原判決引據乙○○供稱：帳冊係丙○○依據伊由甲○○處取得
之物製作，丙○○轉帳匯款，亦係受伊之指示而為；證人甲○○
證稱：借款人之擔保、資料均陸續交付乙○○，由乙○○保管，
以給乙○○保障等各語，並參酌扣案之電腦檔案所讀取之資料、
帳冊文件等證據，說明乙○○就甲○○之放款情形，既得隨時掌
握取得資料、並有調整利率之權限，又逐日指示匯款金額，當已
明知甲○○之放款情形，而其提供資金供甲○○貸放予附表二之
人，並由甲○○收取如該附表二所載之利息，其與甲○○間顯具
有犯意之聯絡，應成立共同正犯等旨，俱有卷存證據資料可資覆
按，其取捨論斷顯未違背證據法則，自無違法可言。乙○○上訴
意旨，仍執陳詞漫為爭辯，並未依據卷證資料具體指摘原判決有
如何之違法，自非適法之第三審上訴理由。(二)、供述證據係以人
之陳述，供為證明其陳述內容之事實之用；證人之陳述，往往因
受其觀察力之正確與否，記憶力之有無健全，陳述能力是否良好
，以及證人之性格如何等因素之影響，而具有游移性；或言不盡
情，或故事偏袒，致所認識之事實未必與真實事實相符。至於非
供述證據，則以物（包括一般之物及文書）之存在或狀態為其證
據，客觀上已具備一定程度之不可代替性，且或係於不間斷、有
規律之過程中所取得，並無預見日後可能會被提供作為證據之偽
造動機。故比較言之，非供述證據應屬優勢證據，其評價上之裁
量自較之於供述證據為強。又所謂對於被告有利之證據不予採納
者，應說明其理由，係指該項證據倘予採納，能予推翻原判決所
確認之事實，而得據以為有利於被告之認定者而言。如非此項有
利於被告之證據，縱未於判決內說明其不足採納之理由，因本不
屬於上開範圍，雖其訴訟程序有所違誤，但仍應受刑事訴訟法第
三百八十條之限制，不得據以為第三審上訴之適法理由。原判決
依憑丙○○自承其係依指示將借貸情形鍵入、統計於電腦等語，
因而採取第一審勘驗附表一扣案之電腦主機所讀取之資料，分別
載有借款人分類之本金、利息計算表等分類帳，客戶年籍、
地址與借款筆數資料、質押物品、支票帳戶，資料轉交紀錄，
依照每月放款、利息收入、收回本金等按月統計放款額之損益
總表，暨扣案之傳票、統計表等證據，憑以認定附表二所載之借
款金額、收取之利息，並說明其年利率高達百分之七十六、百分
之一百二十一、百分之一百五十八，與原本顯不相當等情，係以
上開貸款資料具有客觀性，應屬真實，而可採憑之理由綦詳。原
判決不採檢察官上訴意旨所指之李建成、葉步宏、吳僑都、姚德
瑋、楊世清、葉坤炫、楊重光等人與此非供述證據不侔之證詞，
此屬事實審法院採證認事之職權行使，並未違背證據法則，自不
容任意指為違法。又依附表二之記載，乙○○等人貸放款項之利
得若干，不難計算。原判決就此雖未詳細記載，仍與重利罪要件
之合致性不生影響。檢察官上訴意旨(一)所指，並非合法之第三審
上訴理由。至甲○○上訴意旨所指之丁○○等人之證述，其中與
前揭客觀存在之證據多所不符部分，原無採取之價值。原判決未
逐一說明其不足採納之理由，雖略嫌簡陋，但對判決本旨不生影
響，自不得執為第三審之適法上訴理由。甲○○執此漫詞指摘，
亦難謂適法。(三)、按檢察官於補充理由書內，就其認與起訴事實
有裁判上一罪或實質上一罪關係之他部事實所為之記載或論敘，
此原本即屬於法院所應審究是否為起訴效力所及之犯罪事實之擴
張，故此之記載或論敘並非追加起訴，應僅在促使法院為之注意
，並非訴訟上之請求。如法院審理結果，認為論告書所指之他部
事實不成立犯罪，自無於理由內贅餘說明之必要，亦不生所謂已
受請求之事項未予判決之違背法令問題。原判決係採據上揭勘驗
之客戶年籍、地址與借款筆數等資料而製作附表二之借貸明細，
經核該資料中並無曾祝華、黃仕整。原判決就此未予判決，並無
違誤。又附表二加＊號者，係持「」內之證件名義人為借款，依
卷內資料，並無證據證明該等實際借款人係未成年人。原判決認
定其為成年人，亦無不合。檢察官此部分之上訴，自非適法。而
上訴人等之其他上訴意旨，經核則係置原判決所為明白論斷於不
顧，仍持已為原判決指駁之陳詞再為事實上之爭辯，及對於事實
審法院取捨證據與自由判斷證據證明力之職權行使，徒以自己之
說詞，泛指其為違法，或就與判決本旨無關之枝節事項，漫事爭
執，難認已符合首揭法定之第三審上訴要件。本件乙○○、甲○
○及檢察官之上訴為違背法律上之程式，俱應予駁回。
據上論結，應依刑事訴訟法第三百九十五條前段，判決如主文。
中    華    民    國  九十八  年    九    月  二十四  日
                      最高法院刑事第十三庭
                          審判長法官  賴  忠  星
                                法官  呂  丹  玉
                                法官  吳      燦
                                法官  施  俊  堯
                                法官  蔡  名  曜
      本件正本證明與原本無異
                                      書  記  官
中    華    民    國  九十八  年    九    月  二十八  日
                                                     Ｍ


司法院資訊處製作；財團法人民間司法改革基金會備份。
